臺灣臺北地方法院民事判決
104年度建字第260號
原      告  新亞建設開發股份有限公司

法定代理人  鄒宏基  
訴訟代理人  王正明律師
            劉佩璋  
            呂懿書  
被      告  堅信國際有限公司

法定代理人  張秉仁  
訴訟代理人  何乃隆律師    
上列當事人間請求損害賠償等事件，本院於民國109年3月24日言
詞辯論終結，判決如下：
    主  文
原告之訴及假執行之聲請均駁回。
訴訟費用由原告負擔。
    事實及理由
壹、程序部分：
一、按原告於判決確定前，得撤回訴之全部或一部，但被告已為
    本案之言詞辯論者應得其同意；訴之撤回，被告於期日到場
    ，未為同意與否之表示者，自該期日起，10日內未提出異議
    者，視為同意撤回，民事訴訟法第262條第1項、第4項分別
    定有明文。查原告起訴時係以堅信國際有限公司（下稱堅信
    公司）、喬迪營造有限公司（下稱喬迪公司）為被告，請求
    堅信公司及喬迪公司連帶給付原告6,428,402元及自起訴狀
    繕本送達翌日起至清償日止之法定遲延利息，嗣於民國104
    年9月25日以民事撤回部分起訴狀撤回對喬迪公司部分之訴
    （見本院卷㈡第130頁），而喬迪公司未曾到庭為言詞辯論（
    喬迪公司法定代理人黃裕吉之子黃振詠雖曾於104年9月1日
    庭期，以黃裕吉名義到庭，惟其並未提出任何受合法委任之
    證明，故應視為喬迪公司未曾到庭應訴，見本院卷㈡第19頁
    、第189頁背面），亦未於10日內提出異議，揆諸上開規定
    ，應認此部分之訴業經原告合法撤回。
二、次按訴狀送達後，原告不得將原訴變更或追加他訴，但請求
    之基礎事實同一者、擴張或減縮應受判決事項之聲明者，不
    在此限，民事訴訟法第255條第1項第2款、第3款定有明文。
    查原告起訴時係主張依民法第226條第1項規定、契約終止後
    結算原則第4條、第5條約定請求被告賠償損害，聲明為：「
    被告應給付原告6,428,402元，及自起訴狀繕本送達翌日起
    至清償日止，按年息百分之5計算之利息」（見本院卷㈠第4
    頁），另於104年10月27日當庭陳明捨棄民法第226條第1項
    之請求權基礎，變更為民法第227條不完全給付之規定（見
    本院卷㈡第189頁背面），又於105年3月3日具狀就請求項目
    載明各該請求權基礎（見本院卷㈢第20至21頁），再於107年
    6月15日具狀追加契約特定條款第11條第1項第4款約定為請
    求權基礎（見本院卷㈤第94頁），再於107年7月27日具狀增
    列部分請求權基礎（見本院卷㈤第128至129頁），復於109年
    2月21日變更上開聲明為：「被告應給付原告4,231,226元，
    及自起訴狀繕本送達翌日起至清償日止，按年息百分之5計
    算之利息」。經核原告變更聲明部分，屬減縮應受判決事項
    之聲明；變更、追加請求權基礎部分，則皆係本於兩造間承
    攬契約履約所生爭議，基礎事實自堪認同一，揆諸上開約定
    ，均應予准許。
貳、實體部分：
一、原告起訴主張：
  ㈠被告承攬原告之「CL115標中華三路段臺鐵鐵路地下化（明挖
    覆蓋工程－模板工程）」（下稱系爭工程），兩造於102年5
    月29日簽訂發包工程承攬單（下稱系爭契約），約定工程總
    價65,585,597元，按實作數量結算工程款，並訂有模板工程
    特定條款（下稱系爭特定條款）、承攬單契約一般條款（下
    稱系爭一般條款）。嗣因被告發生財務問題，經雙方協議終
    止契約，遂簽訂「契約終止後結算原則」（下稱系爭結算原
    則），依系爭結算原則第4條約定，被告同意原告代為僱工
    施作之工程款，得於工程保留款及履約保證金中優先扣除，
    不足部分由被告負責清償；系爭結算原則第5條則約定如原
    告為完成本工程支付之一切費用大於被告依約完成應得之工
    程款，被告應賠償差額予原告。故系爭工程因可歸責被告之
    事由無法完成，原告除代被告執行部分工項外，亦另行發包
    其他廠商完成施作，故原告依民法第227條規定、系爭結算
    原則第4條、第5條等約定（詳參本院卷㈢第20至21頁、本院
    卷㈤第128至129頁、附表一「請求權基礎」欄位所示），得
    向被告請求給付如附表一所示各項目之款項。
  ㈡茲被告尚積欠原告4,231,226元（含稅，計算如附表一「原告
    主張」欄所示），分述如下：　
  ⒈代執行費用18,749,306元：
    系爭工程於終止契約前，原告已先代被告墊付附表一「代執
    行費用」欄位項次一編號1「代墊材料」760,721元、編號2
    「代墊工資」1,641,360元、編號3「外勞及台工工資及代墊
    款」4,314,353元，合計6,716,434元，均經被告簽認，可見
    原告確有代墊前開費用，故依系爭特定條款第3條約定、第1
    4條第4項第10款、民法第179條規定，被告自應如數給付。
    又系爭契約終止後，原告代被告執行系爭工程而支出附表一
    同欄位項次二編號1至6所示費用，共計12,032,872元，
　　依系爭特定條款第14條第4項第10款、第15條第28、29、47
    、48項等約定、系爭結算原則第4條、第5條約定及民法第22
    7條規定，亦應由被告如數負擔，故被告應給付前揭代執行
    費用共為18,749,306元（計算式：6,716,434＋12,032,872＝1
    8,749,306元）。
  ⒉合約價差8,493,964元： 
    系爭契約終止前，被告已施作之工程款結算金額為附表一「
    合約價差」欄位項次三編號1所示之「堅信」33,941,729元
    ；而被告於終止契約後重新發包者，則為項次三編號2至5所
    示之「厚植」2,599,299元、「柏皓」5,699,038元、「鴻褘
    」2,946,371元、「達和」1,550,207元等工作，原告並自辦
    項次三編號3所示之「自辦－新亞」138,771元，以上合計46,
    875,415元。而系爭契約若未遭原告終止，被告全部完工後
    結算總價為55,254,613元，故原告支付前揭款項尚小於被告
    依系爭契約得取得之工程款，故該價差8,379,198元（46,87
    5,415－55,254,613＝－8,379,198元），應自原告得請求之金
    額中扣回。
  ⒊原告尚未給付被告款項7,245,836元： 
    原告就系爭工程尚未給付被告之款項包括附表一項次叁編號
    1「保留款」1,405,049元、編號2「未計價款」5,840,787元
    ，合計7,245,836元，此部分款項得自原告損害額中扣除。
    至編號3之「側牆租金」部分，被告於系爭結算原則第4條約
    定既已同意原告可無償使用其進場材料，故原告使用原告材
    料之租金自毋庸計價，當無扣除之問題。
  4.被告使用原告重架（東隧道）之租金891,167元： 
    被告於系爭工程期間，施作東隧道時使用原告之重型支撐架
    ，數量為29,705.56立方公尺，依系爭契約特定條款第11條
    第1項第4款約定，模板支撐若由原告提供，依實際施工辦理
    計價，材料租金單價為30元/立方公尺，故被告就模板支撐
    材料應給付租金891,167元（計算式：29,705.56×30＝891,16
    7元，元以下四捨五入）。
  ㈢並聲明：⒈被告應給付原告4,231,226元，及自起訴狀繕本送
    達翌日起至清償日止，按年息百分之5計算之利息；⒉願供擔
    保，請准宣告假執行。
二、被告答辯則以：
  ㈠原告曾口頭向被告表示倘被告不收取使用材料、設備等租金
    ，原告即不向被告為任何求償，經被告同意後雙方意思表示
    合致，兩造乃終止系爭契約，雙方均應受拘束，故原告不得
    悖於前揭約定向被告求償。又系爭契約係經兩造合意終止，
    系爭結算原則第1條明定自契約終止日起原告逕行接收並全
    權處理被告為完成之工作，可知系爭契約終止後，關於系爭
    工程之相關費用、責任等悉與被告無涉，被告自無賠償原告
    之理。縱認被告應負債務不履行責任並依系爭結算原則第4
    條、第5條等約定負擔費用，但原告並未舉證說明其確實受
    有損害，且原告尚應給付被告之工程款，亦大於原告所主張
    之金額，故其請求顯無理由。
　㈡茲就原告請求之各項費用依序答辯如下：
　⒈代執行費用部分：
　　原告主張系爭工程終止契約前代被告墊付附表一項次壹、一
    編號1至3所示費用共計6,716,434元部分，被告不爭執。然
    就附表一項次壹、二編號1、2「被告施工造成瑕疵，原告代
    為執行費用」及「材料代墊款」部分，原告並未證明瑕疵存
    在及瑕疵係被告施工所致，亦未曾催告被告修補瑕疵，且原
    告提出之修繕明細及單據顯非被告已完成之範圍，自不得向
    被告請求。又同項下編號3 「台工（自辦隊）東隧道」部分
    ，原告並非施作東隧道之未完工處，自不得請求被告負擔該
    工程費用，且原告與其另行發包之各廠商均係約定連工帶料
    ，故人力費用部分當應由該等廠商負責，況原告亦未能證明
    各勞工之出工天數及薪資單價，無從認定其請求費用計算屬
    實，要難令被告如數給付。另同項下編號4至6「車站型鋼支
    撐架組裝工程」、「重架租賃費用」、「重架及鋼模整理費
    用」部分，此等工程乃兩造合意終止契約後，原告逕自認定
    有趕工需求而額外所生費用，除與被告無涉外，原告復未能
    說明有使用上開工項趕工之必要性，其所生人力費用亦應由
    新承包廠商自行負責，原告請求顯無理由。
  ⒉合約價差部分：
    附表一項次貳、三編號1「堅信」部分，原告就系爭工程已
    結算金額僅給付被告29,505,991元，而非33,941,729元，此
    部分差額實已大於原告本件請求之金額。又原告雖另主張其
    有如同項下編號2至6所示另行發包或自辦工程之情形，然其
    中「厚植」、「鴻褘」、「達和」及「柏皓」等廠商部分，
    尚無法確認原告發包範圍，且原告所附發票均不足額且未檢
    附匯款證明，無從證明原告確有匯款事實，且就「柏皓」部
    分，原告甚至僅將單價較高之部分列入請求，單價較低者則
    剔除，自非合理。另就原告自辦部分，亦無任何施作明細或
    計價單可佐，難以確認屬系爭工程範圍外，原告請求亦無理
    由。至附表一項次貳、四「被告原合約模板工程結算總價」
    部分，應以簽約金額65,585,597元為準，非原告所自行計算
    之55,254,613元。
　⒊原告尚未給付被告款項部分：
    原告就系爭工程尚未給付被告之款項包括附表一項次叁編號
    1、2所示之「保留款」1,405,049元、「未計價款」5,840,7
    87元，合計7,245,836元，被告不爭執。然同項下編號3「側
    牆租金」1,027,204元部分，原告既已自承尚未給付予被告
    ，自應再加計此部分金額，故原告總計未支付被告之款項
　　應係8,273,040元。
　⒋被告使用原告重架（東隧道）之租金部分：
    依系爭結算原則約定，被告進場之合格材料設備已無償供原
    告使用，則原告另覓第三人進場施作時，新承攬人本應自備
    重型支撐架，而原告將被告留下之重型支撐架供新承攬人使
    用，理應向新承攬人收取租金，並將之列入可扣抵費用才是
    ，應無再向被告請求租金之理，故原告自不得請求被告給付
    此部分租金891,167元。反之，如原告得向被告請求給付款
    項，被告即主張以上開租金為抵銷。
　㈢並聲明：⒈原告之訴駁回；⒉如受不利判決，願供擔保，請准
    宣告免為假執行。
三、兩造不爭執之事實（見本院卷㈤第258頁背面）：
  ㈠兩造於102年5月29日簽立發包工程承攬單，由被告向原告承
    攬「C115標中華三路段鐵路地下化（明挖覆蓋）工程－模板
    工程」（即系爭工程），並有發包工程承攬單及附件在卷可
    證（即系爭契約、系爭特定條款、系爭一般條款，見本院卷
    ㈠第9至23頁）。
  ㈡兩造於103年9月3日簽立「終止契約後結算原則」（即系爭結
    算原則）（見本院卷㈡第37至41頁），上開結算原則第1條所
    指之契約終止日為103年6月17日。
　㈢系爭工程於103年6月17日終止前，原告已為被告代墊工資、
    相關材料費用，共計6,716,434元（如附表一項次壹、一代
    執行費用編號1至3）。
  ㈣原告曾於103年6月20日寄發台北松山郵局000188號存證信函
    予被告，被告於103年6月24日收受，有存證信函即回執可證
    （見本院卷㈠第305頁、卷㈡第143頁）。
  ㈤被告已付原告工程款金額為29,505,991元（含稅），稅前金
    額為28,100,944元（見本院卷㈣第260頁、卷㈤第129頁背面）
    ；未計價5,840,787元（見本院卷㈣第267頁、卷㈤第129頁背
    面）。
　㈥系爭工程保留款金額為1,405,049元（見本院卷㈣第267頁、卷
    ㈤第205頁）。
四、本件爭點（見本院卷㈤第258頁背面至第259頁）：
  ㈠原告依如附表一所示之各該請求權基礎，請求被告負擔下列
    費用（下列第2、5項），是否有理？如有理由，原告得請求
    之費用（下列第1、2、5項），經扣除合約價差（下列第3項
    ）、原告尚未給付被告款項（下列第4項）後，原告有無餘
    額得以請求？
　⒈代執行費用之終止契約前被告已簽認金額6,716,434元（即附
    表一項次壹、一編號1至3），此為兩造不爭執。
  ⒉代執行費用之終止契約後原告代為執行金額，是否為12,032,
    872元（即附表一項次壹、二編號1至6）？
　⒊被告已施作及原告重新發包施作結算金額是否為46,875,415
    元（即附表一項次貳、三編號1至6）？原合約模板工程結算
    總價是否為55,254,613元（即附表一項次貳、四）？合約價
    差是否為8,379,198元（55,254,613－46,875,415＝8,379,198
    元）？
  ⒋原告尚未給付被告款項是否為7,245,836元（即附表一項次叁
    編號1至3，兩造對於保留款1,405,049元、未計價款5,840,7
    87元部分不爭執，僅就原告是否毋庸給付側牆租金有爭執）
    ？
　⒌原告得否請求被告給付使用重架（東隧道）之租金891,167元
    （即附表一項次肆）？
　㈡被告主張以留在現場供原告使用之重型支撐架租金891,167為
    抵銷，是否有理？
五、本院之判斷：
  ㈠本件應有系爭結算原則之適用：
　⒈按凡有效成立之契約，為維持法律生活之安定性，自應嚴格
    遵守之，當事人應依從該契約之內容或本旨而履行，此為「
    契約嚴守原則」。故當事人締結契約，如已合法成立，其私
    法上之權利義務，即應受其拘束，非一造於事後所能主張增
    減（最高法院18年上字第127號裁判、18年上字第484號裁判
    、18年上字第1495號裁判、19年上字第985號裁判、20年上
    字第632號裁判、20年上字第1941號裁判意旨參照）。次按
    當事人主張有利於己之事實者，就其事實有舉證之責任，民
    事訴訟法第277條前段定有明文，而主張法律關係變更或消
    滅之當事人，就該法律關係變更或消滅所須具備之特別要件
    ，負主張及舉證之責任（最高法院 83 年度台上字第 1946 
    號判決意旨參照）。本件被告雖不否認兩造簽訂系爭結算原
    則乙情，但主張雙方另有由被告提供材料、設備供原告完成
    施作，而原告不再額外向被告請求給付款項之口頭協議，被
    告僅係配合原告作業流程而簽訂該結算原則，因認本件毋庸
    適用系爭結算原則為費用負擔之依據等語，依上開說明，應
    由被告就此利己及法律關係變更之事實，負舉證之責。
  ⒉經查，兩造均不爭執簽訂系爭結算原則等情，已如前述，而
    被告主張雙方成立上開口頭協議，雖提出對話錄音光碟及譯
    文在卷為證（見本院卷㈡第16至18頁）。然此情經原告否認
    ，且觀諸上開對話紀錄，除對話時間均已在兩造簽訂系爭結
    算原則後外，其餘內容亦無足認定雙方確有達成前揭口頭契
    約之事實。是以，兩造既已簽訂系爭結算原則，又無證據可
    認該契約有不成立或無效之事由，依契約嚴守原則，雙方自
    應受該結算原則約定之拘束，被告前開所辯難以採認，合先
    敘明。
　㈡關於原告得請求金額之認定：
　⒈附表一項次壹、二原告請求終止契約後代執行費用部分：　
　　依系爭結算原則第4條後段約定：「……103年5月26日起至終
    止契約日止，因乙方（即被告）因財務問題已無法叫工進場
    施作，經由甲方（即原告）代為僱工施作之工程款（詳後清
    單列表），乙方同意甲方於工程保留款及履約保證金中優先
    扣除，不足部分則由乙方負責清償」，及第5條約定：「至
    本工程經甲方自辦或另行招商承辦完工後，如甲方為完成本
    工程所支付之一切費用，大於乙方依約完成應得之工程款，
    乙方應將差額賠償甲方，該金額得自保留款及履約保證金內
    扣還，如仍有不足，則由乙方負責清償。如上述金額加上損
    害賠償金額後小於乙方應得工程款，乙方同意拋棄工程結算
    後所有結餘款作為甲方代管之管理賠償，甲方發還乙方已進
    場之材料設備（詳進場之材料設備清單）」（見本院卷㈠第2
    4頁、卷㈡第37頁）。準此，系爭契約終止後，因被告已無力
    叫工進場施作，原告得自行僱工施作相關工程，所生費用由
    被告依前揭結算原則之約定負擔。茲就原告本項「終止契約
    後原告代為執行金額」之各請求費用依序審酌如下：
　⑴附表一項次壹、二編號1「被告施工造成瑕疵，原告代為執行
    費用」部分：　
　①本件係因被告無叫工進場施作之能力，兩造因而合意終止系
    爭契約等情，業詳前述，足見被告並無修繕系爭工程瑕疵之
    可能，故解釋上應認系爭結算原則第5條所稱「甲方（即原
    告）為完成本工程所支付之一切費用」包含瑕疵修補之必要
    費用。　　
　②經查，原告主張其於系爭契約終止後，持續代被告修補系爭
    工程之瑕疵，共計支出費用856,309元等情，業據其提出結
    構泥作代工執行修繕明細、費用統計表、備忘錄、會議記錄
    、統一發票、現場照片等件為證（見本院卷㈠第122至193頁
    、卷㈢第28至42頁、卷㈣第48至54、167至169頁）。此經被告
    否認，辯稱：兩造簽訂系爭結算原則時並未提及施工瑕疵，
    原告並未證明瑕疵存在及瑕疵係被告施工所致，亦未曾催告
    被告修補瑕疵，且原告提出之修繕明細及單據顯非被告已完
    成之範圍，自不得向被告請求云云。惟被告於系爭契約存續
    期間施作系爭工程，即陸續有未派人檢視澆置混凝土作業模
    板及五金繫材、模板組立未符合標準而產生爆模、漏漿及模
    板構件未拔除、孔洞及交接處不平整等瑕疵，原告乃依系爭
    特定條款第14條第4項第10款、第15條第47款、第48款約定
    ，代被告僱工修補，修補費用依約得自被告受領之工程款中
    扣除等情，有前揭備忘錄、會議記錄及現場照片可佐（見本
    院卷㈠第127至193頁、卷㈢第28至42頁、卷㈣第48至54、167至
    169頁）；而被告於103年5月26日因財務問題無法再進場施
    作，該等瑕疵情形仍未完全改善，原告即委由鈺力工程行修
    補瑕疵，此有統一發票、經鈺力工程行用印或相關人員簽認
    之「結構泥作代工執行修繕（第3次）」表、「結構泥作代
    工執行修繕（第4次）」表、「結構泥作代工執行修繕（第5
    次）」表可稽（見本院卷㈠第122至126頁）。觀諸該等鈺力
    工程行之修繕明細，均有明白標示修繕位置及具體內容，核
    與前揭瑕疵情形大致相符，應屬可採，被告空言否認瑕疵存
    在，自難謂可取。另就被告爭執修繕範圍部分，本院爰以結
    構泥作代工執行修繕明細為基礎（見本院卷㈣第166至167頁
    ），逐項認定如附表二「本院判斷」欄所示，至原告各日支
    出之修繕費用部分，則依前述結構泥作代工執行修繕表所載
    之「泥工大工」、「泥工小工」、「磨工費用」，計算如附
    表二之1「複價」欄所示。
　③據此，原告代為修繕瑕疵所支出之費用共計1,020,408元（詳
    如附表二「本院判斷」欄所示），則原告僅主張被告應負擔
    856,309元，自無不可。是原告依系爭結算原則第4條、第5
    條約定，請求被告給付本項費用856,309元，洵屬有據。
　⑵附表一項次壹、二編號2「材料代墊款」部分：
　①系爭契約特定條款第14條第4項第10款約定：「乙方（即被告
    ）於下列事項未能配合辦理，甲方（即原告）則逕行僱工處
    理，所需費用由乙方工程款中加倍扣除。⑴施工時產生的垃
    圾、剩料等未清理。⑵施工材料、設備進場或拆除後未能立
    即組立或運離工區阻礙施工動線影響其他工種施工。⑶乙方
    施工缺失及安衛缺失未能於期限內改善，由甲方另行僱工辦
    理。⑷屬乙方作業未配合施作，須由甲方派員作業時。⑸工業
    廢棄物及生活廢棄物須分類運棄，未運棄前應堆放於甲方指
    定位置，其相關費用已含在單價內」（見本院卷㈠第16頁）
    。是被告有前開各款事由時，原告得逕行僱工處理，費用由
    原告工程款中（加倍）扣除。又前開約款並未約定原告得另
    行加計管理費，原告自不得向被告另為請求管理費用。
　②又按無法律上之原因而受利益，致他人受損害者，應返還其
    利益，民法第179條前段定有明文。倘原告為被告代墊材料
    等相關款項，而無法律上之依據，被告因此受有利益，並致
    原告受有損害時，原告得請求被告返還該等利益。再按因可
    歸責於債務人之事由，致為不完全給付者，債權人得依關於
    給付遲延或給付不能之規定行使其權利；因不完全給付而生
    前項以外之損害者，債權人並得請求賠償，民法第227條第1
    項及第2項定有明文。又承攬人所為不完全給付所造成之損
    害可分為瑕疵給付（瑕疵損害）與加害給付（瑕疵結果損害
    ），前者係指承攬人所完成之工作有瑕疵，以致該工作本身
    之價值或效用減少或滅失，定作人因此所遭受之損害；後者
    則指承攬人所完成之工作，不但有瑕疵，且因其瑕疵而致定
    作人之人身或財產等固有法益，遭受履行以外之其他損害而
    言。
　③經查，原告主張支出材料代墊款5,859,812元之事實，業據其
    提出代墊明細、費用統計表、備忘錄、請款單等件為證（見
    本院卷㈠第127至193頁、卷㈣第242頁），而被告並具狀及當
    庭陳明其就前揭代墊明細除項次1、2、3、35、46至59等項
    目外，其餘扣款均不爭執（見本院卷㈣第65頁），爰被告有
    爭執之上開項次，逐項判斷並敘明理由如附表三所示。至被
    告辯稱原告將該工程發包予新廠商施作之材料費用等應由該
    新承包廠商負責云云（附表三編號46至53、55至56、59），
    惟依系爭結算原則第4條、第5條之約定，原告本得向被告請
    求其為被告代為或另行招商完成系爭工程所支付之費用，已
    詳前述，被告上開所辯，自不足取，併此敘明。
　④準此，原告此部分請求金額於5,750,822元之範圍內，為有理
    由。　
　⑶附表一項次壹、二編號3「台工（自辦隊）東隧道」部分：　
  ①系爭特定條款第14條第4項第10款之約定，被告有作業未能施
    作，而需由原告派員代為作業時，所需費用由被告工程款中
    （加倍）扣除，已如前述。又依系爭結算原則第4條、第5條
    約定，兩造終止契約後，原告得自行僱工施作相關工程，相
    關費用應由被告負擔，復詳述如前。是系爭契約終止前，原
    告為被告代僱工施作之費用，應得請求被告負擔；系爭契約
    終止後由原告代僱工施作被告未完成之工程，其費用亦應由
    被告負擔，被告辯稱人力費用應由原告或新承包商自行負擔
    云云，尚乏依據，不足憑採。
　②經查，原告主張其支出代僱工費用1,723,770元之事實，業據
    提出與所述相符之出工人數統計表、工作記要等件為證（見
    本院卷㈣第116至164頁），惟為被告否認，辯稱原告代為施
    作部分並非其未完工範圍。觀諸前揭工作記要均已清楚標示
    各該工作內容，而原告請求部分（即以螢光筆標示之項目）
    均屬東隧道之範圍（TT35至TT61），施作時間亦均係契約終
    止日（即103年6月17日）之後，被告僅空言否認非其施作範
    圍云云，自不可取。又原告已於103年4月25日通知被告借調
    人員計費標準，此有備忘錄為憑（見本院卷㈣第115頁），則
    原告依實際出工人數按前開收費標準計算其自辦部分之費用
    1,723,770元，應屬可採。被告雖辯稱原告計價有員工工作
    天數相同但薪資不同之情形，然各人因實際出時數狀況不同
    ，或可能因請假、加班而致薪資有所差異，要難僅以此節逕
    認原告前揭計價全不足信。從而，是原告依上開約定請求被
    告給付此部分款項，核為有據。
　⑷附表一項次壹、二編號4至6「車站型鋼支撐架組裝工程」、
    「重架租賃費用」、「重架及鋼模整理費用」部分：
　①原告主張因被告未能按期施工，導致施工進度嚴重落後，故
    原告基於趕工需求，另施作車站型鋼支撐架組裝工程，支出
    1,587,792元等情，有原定車站進度表、照片、備忘錄、交
    通部鐵路改建工程局南部工程處函文、發票統計明細、估價
    單、報價單、發票在卷可稽（見本院卷㈠第235至238頁、卷㈣
    第56至59、112至114頁），並因此支出重架租賃費用868,38
    9元，此有明細表、發票在卷可參（見本院卷㈠第240至246頁
    、卷㈣第27頁），及支付重架及鋼模整理費用1,136,800元，
    有明細表、工卡、備忘錄存卷可考（見本院卷㈡第203至264
    、卷㈣第170至228頁），原告得依系爭特訂條款第14條第4項
    第10款、第15條第28款、第29款、系爭結算原則第4條、第5
    條約定、民法第227條規定，請求被告負擔上開費用云云，
    然均經被告否認。
　②經查，依系爭特定條款第15條第28款、第29款約定：「乙方
    （即被告）作業如違反工程安全衛生規定或影響工程品質等
    ，經甲方（即原告）要求改善仍無法配合改善時，甲方有權
    終止雙方合約，另尋其他廠商，乙方不得異議及求償。配
    合本工程的里程碑趕工、二次工程施工……等需求，乙方應於
    甲方指定時間內進場，倘若無法配合，視同延誤工期，依合
    約罰則加倍罰款」（見本院卷㈠第18頁），是前開第28款，
    僅係約定原告得於被告無法配合改善安全衛生或品質之情形
    下，終止契約，並未約定原告得請求被告負擔趕工費用；前
    開第29款亦僅約定，被告應配合工程里程碑之進度趕工，若
    無法配合時，原告得請求被告負擔罰款，亦未約定原告得自
    行趕工，並請求被告支付因趕工所生之費用。次依系爭特定
    條款第14條第4項第10款約定：「乙方（即被告）於下列事
    項未能配合辦理，甲方（即原告）則逕行僱工處理，所需費
    用由乙方工程款中加倍扣除。⑴施工時產生的垃圾、剩料等
    未清理。⑵施工材料、設備進場或拆除後未能立即組立或運
    離工區阻礙施工動線影響其他工種施工。⑶乙方施工缺失及
    安衛缺失未能於期限內改善，由甲方另行僱工辦理。⑷屬乙
    方作業未配合施作，需由甲方派員作業時。⑸工業廢棄物及
    生活費器物須分類運棄，未運棄前應堆放於甲方指定位置，
    其相關費用已含在單價內」（見本院卷㈠第16頁），前開約
    款約定得由原告逕行僱工處理，費用由被告工程款中扣除者
    ，並未包含因被告遲延而衍生趕工之費用，是原告自行施作
    系爭工程額外所生之趕工費用，尚非前開約款約定應由被告
    負擔之範圍。故原告主張依上開契約約款請求被告支付因趕
    工而生如附表一項次壹、二編號4至6所示費用，並無所據。
　③次查，依系爭結算原則第4條、5條雖約定原告得向被告請求
    代為僱工施作之工程款，且原告於契約終止後接續完成工作
    所支出之費用，若大於被告依約完成可取得之工程款，被告
    應賠償差額，雖詳前述，然上開費用自應以接續完成系爭工
    程之必要者為限，自不待言。觀諸系爭結算原則之約款並未
    明文約定，原告除前開工程款或費用差額外，尚得請求因趕
    工所衍生之額外費用，已難逕認原告得請求此部分金額。又
    原告雖提出上揭進度表、工卡、交通部函文等件，然此至多
    僅能證明業主曾因系爭工程進度緩慢，發函督促原告應加速
    進度，以免影響里程碑交付時程等情，但除無足證明前揭工
    程遲滯情事係可歸責予被告外，亦無從僅以此節認定原告有
    何須因趕工而有額外支出施作車站型鋼支撐架組裝工程相關
    費用之必要，是原告依該等約款之約定，請求被告給付前述
    3項費用，難認有據。
　④末按債務人有不完全給付情事，債權人固得依民法第227條第
    1項、第2項規定請求賠償，惟不完全給付，係指債務人向債
    權人或其他有受領權人提出之給付，不符合債務本旨而言，
    其型態包含瑕疵給付及加害給付（最高法院 101 年度台上
    字第 1159 號判決意旨參照）。而本件縱認被告施工確有遲
    延，致有趕工必要，性質上亦僅係給付遲延之問題，尚無證
    據足認有何不完全給付之情事，是原告依前開不完全給付之
    規定，請求被告負擔因趕工所生之額外前述三項施工費用，
    亦非有理。
  ⒉附表一項次貳、三及貳、四合約價差部分：
  ⑴關於附表一項次貳、四「被告原合約模板工程結算總價」：
    原告主張如被告未遭原告終止契約，被告於全部工程完工後
    結算總價為55,254,613元（未稅），並舉工程竣工結算計算
    書、模板工程結算一覽表、隔間牆數量統計表為憑（見本院
    卷㈤第95至108、252頁），被告則稱原告所提上開結算數額
    ，漏未計算「隔間牆數量」（單價936元/平方公尺）等語。
    經查，系爭契約工程明細表記載，除間接費用外，系爭工程
    包含項次1「F1級水平模板組立，結構工程」單價582元/平
    方公尺、項次2「F1級垂直模板組立，結構工程」單價582元
    /平方公尺、項次3「F2級水平模板組立，結構工程」單價66
    0元/平方公尺、項次4「F2級垂直模板組立，結構工程」單
    價936元/平方公尺、項次5「F4級水平模板組立」單價660元
    /平方公尺、項次6「F4級垂直模板組立」單價906元/平方公
    尺、項次7「支撐施工架，隧道頂板模板用」107元/立方公
    尺（見本院卷㈠第10頁），則計算原告另行發包工程之價差
    時，應將前開原應由被告施作之全部工程項目，均列入計算
    範圍。而原告依業主竣工數量及兩造間約定單價核算系爭工
    程結算金額為55,254,613元，有模板工程結算一覽表可憑（
    見本院卷㈤第103頁），依前開結算表可知原告並未將「F2級
    垂直模板組立，結構工程」列入結算金額。再依原告提出之
    隔間牆數量統計表可知（見本院卷㈤第252頁），原告隔間牆
    實際數量為9101.6平方公尺，被告得受領之工程款自應加計
    此部分金額，故系爭工程結算金額應為63,773,711元（計算
    式：55,254,613元＋9101.6×936元＝63,773,711元，元以下四
    捨五入）（未稅），始屬正確，原告主張之金額55,254,613
    元，洵有違誤。
　⑵關於附表一項次貳、三「被告已施作及原告重新發包施作結
    算金額」：
　①關於此項下編號1「堅信」即被告已施作部分金額33,941,729
    元部分，業據原告提出節塊完成日期統計表、交通部鐵路改
    建工程局南部工程處工程結算計算書、結算一覽表在卷為證
    （見本院卷㈡第198頁、卷㈤第95至108、252頁），是原告以
    被告於系爭契約終止前實際完成之數量計算其已施作部分之
    工程款，核屬有據。被告雖抗辯兩造乃合意終止契約，並非
    解約，故原告不得向其請求返還已受領之工程款云云。惟依
    系爭一般條款第18條、系爭結算原則第5條之約定，原告將
    系爭工程接續完工後，經結算完成本工程所支付之一切費用
    ，如大於被告依約完成應得之工程款，被告尚應返還差額。
    而原告於契約終止後接續施作系爭工程，為結算此情形下所
    支出之全部實際費用，自應計入被告施作完成部分之工程款
    及原告重新發包或自辦以完成系爭工程之金額，並基此與被
    告如自行依約完成系爭工程所應得之工程款相比較，進而得
    出合約價差，故上開被告已施作部分金額自屬計算前揭差額
    所必須，因認被告此部分所辯，難認可取。
　②關於此項下編號2至6即原告重新發包其他廠商及自辦部分之
    費用：　
　　查原告就此部分費用，業據其提出節塊完成日期統計表、交
    通部鐵路改建工程局南部工程處工程結算計算書、結算一覽
    表、發票在卷為佐（見本院卷㈡第198頁、卷㈤第95至108、15
    8至167、252頁；卷㈥第137頁），惟均經被告爭執。觀諸上
    開資料所示之工程計價時間雖可認均係在被告無力進場施作
    系爭工程後，然上開計價單或結算明細表均僅概略記載工項
    名稱，尚無從逕予確認全係被告未施作完成部分，且原告所
    提發票金額亦與其各項請求金額不符，其復未提出其他與此
    等廠商之工程合約書、具體施作明細、所有付款單據及發票
    、收據、業主結算數量、鑑定資料等證據，難認原告就此已
    盡舉證之責，故其所主張此部分金額，不予採認。
　③據上，被告原合約模板工程結算總價為63,773,711元，被告
    已施作及原告重新發包施作結算金額合計為33,941,729元，
    故本院所認定原告上開重新發包及自辦金額尚小於被告就系
    爭工程結算總價（詳附表一編號貳小計欄所示），故此價差
    金額應自原告請求金額中扣回。
  ⒊附表一項次叁「原告尚未給付被告款項」部分：
  ①經查，附表一項次叁編號1「保留款」1,405,049元，及編號2
    「未計價款」5,840,787元，乃原告尚未給付被告之款項，
    此為兩造所不爭執，則計算原告重新發包所受支付費用時，
    應得自原告請求損害數額中扣抵，至為灼然。
　②至原告雖曾主張此項次編號3所示「側牆（鋼模）租金」1,02
    7,204元（未稅）應列入尚未給付被告款項中（見本院卷㈠第
    6頁），惟嗣後主張依系爭結算原則第4條，被告已同意原告
    無償使用其進場材料，故原告使用被告材料之租金，應不予
    列計等語；被告則稱此部分金額仍應計入云云。經查，依系
    爭結算原則第4條約定：「乙方（即被告）依據承攬契約一
    般條款第拾捌條規定辦理，乙方已進場之合格材料、設備……
    等同意提供甲方（即原告）無償使用至甲方不再需用時，於
    需用過程中，相關不足及維修部份因乙方已無力負擔，由甲
    方先行代墊……」（見本院卷㈡第37頁），準此，兩造終止系
    爭契約時，被告應提供已進場之材料、設備予原告無償使用
    ，是被告留置於現場之側牆鋼模設備，依約應由被告無償提
    供予原告使用，故被告抗辯原告仍應給付此部分租金，自非
    有理。
　⒋附表一項次肆「被告使用原告重架（東隧道）之租金」部分
    ：
　①按契約之終止，有由當事人合意而終止者，亦有依當事人一
    方行使終止權而為終止之意思表示者；又當事人一方行使終
    止權，其終止權之發生原因有依法律規定者，謂之法定終止
    權，亦有由於當事人以契約終止者，謂之約定終止權。合意
    終止為契約行為，於合意終止後，當事人間權利義務關係，
    悉依當事人之約定定之；至當事人一方行使法定終止權終止
    契約後，當事人間權利義務關係，依民法第263條準用同法
    第258條及第260條規定；倘當事人一方合法行使約定終止權
    後，當事人間權利義務關係，則取決於契約之約定。此三種
    契約終止型態之發生原因、行使方法、法律效果迥異，無可
    混淆（最高法院102年度台上字第1191號判決意旨參照）。
　②經查，原告雖主張依系爭特定條款第11條第1項第4款約定：
    「模板支撐架若由甲方（即原告）提供，則依實際施工辦理
    計價，組立（含拆裝整理）合計80元/m³，材料租金30元/m³
    」（見本院卷㈠第13頁），請求被告支付此部分費用891,167
    元。惟本件兩造既係合意終止系爭契約並簽訂系爭結算原則
    ，依上開說明，雙方之權利義務應以於系爭結算原則之約定
    為據，原告已無再援引上開特定條款第11條第1項第4款約定
    請求被告給付租金之理，是原告此部分請求金額，核屬無據
    。
  ⒌本院爰依上開判斷結果計算如附表一「總計」欄位所示，可
    見原告已無餘額可向被告請求。
  ㈡被告抵銷抗辯部分：本件原告既無款項可向被告請求，即被
    告對原告並無債務存在，與民法第334條規定之要件不符，
    自毋庸再就被告主張抵銷部分為審究，附此敘明。
六、從而，原告請求被告給付4,231,226及自起訴狀繕本送達翌
    日起至清償日止，按年息百分之5計算之利息，為無理由，
    應予駁回。又原告之訴既經駁回，其假執行之聲請失所依據
    ，應併駁回之。
七、本件事證已臻明確，兩造其餘之攻擊防禦方法及舉證，經本
    院審酌後，經核與勝負之判斷不生影響，爰不予逐一論酌。
八、訴訟費用負擔之依據：民事訴訟法第78條。
中　　華　　民　　國　　109 　年　　5 　　月　　22　　日
                  工程法庭    法  官  劉娟呈
以上正本係照原本作成。　　　　　　　　　
如對本判決上訴，須於判決送達後20日內向本院提出上訴狀。如
委任律師提起上訴者，應一併繳納上訴審裁判費。
中　　華　　民　　國　　109 　年　　5 　　月　　22　　日
                              書記官  周慈怡